【裁判字號】    95,保險,47
【裁判日期】    950828
【裁判案由】    給付保險金
【裁判全文】
臺灣臺北地方法院民事判決              95年度保險字第47號
原      告即張勉之承受訴訟人.
            己○○
            戊○○
            丙○○
            壬○○
            庚○○
            丁○○
共      同
訴訟代理人  陳明正律師
被      告  乙○○○保險股份有限公司
法定代理人  甲○○
訴訟代理人  子○○
複代理人    辛○○
被      告  新安東京海上產物保險股份有限公司
法定代理人  丑○○
訴訟代理人  陳超凡律師
複代理人    癸○○律師
上開當事人間請求給付保險金事件，本院於中華民國96年8月15
日言詞辯論終結，判決如下：
    主      文
原告之訴及假執行之聲請均駁回。
訴訟費用由原告負擔。
    事實及理由
一程序部分：本件原由張勉起訴，其後張勉於民國95年7月21日
  死亡，原告為其繼承人，於95年8月15日具狀聲明承受訴訟。
二原告起訴主張：
  (一)張勉於92年10月1日與被告新安東京海上產物保險股份有限
    公司（以下簡稱新安公司）訂有團體傷害保險契約，另於83
    年4月30日與被告乙○○○保險股份有限公司（以下簡稱國
    華公司）訂有團體傷害保險契約，約定張勉如於保險期間發
    生意外傷害事故致身體蒙受傷害而致殘廢時，被告應依約給
    付保險金。
  (二)張勉於93年1月間曾連續4次不慎摔倒撞及脊椎，直到93年4
    月13日至彰化秀傳醫院診療結果，為腰脊椎第4、5節滑落併
    椎間盤突出，背根症候群，惟張勉懼怕開刀治療，其後於93
    年5月3日鑑定為中度殘障。93年10月初至彰化基督教醫院診
    療結果，為第4、5腰椎及第1薦椎滑落併神經壓迫，遂於93
    年10月21日開刀，至93年11月20日出院。故引起第4、5腰椎
    及第1薦椎滑落併神經壓迫而致四肢癱瘓，係遭遇意外傷害
    ，並非疾病引起。其後張勉於同年11月16日重新鑑定為重度
    殘障。爰依上開保險契約，請求被告新安公司給付保險金
    200萬元，被告國華公司給付保險金103萬元。
  (三)依張勉於財團法人彰化基督教醫院（以下簡稱彰化基督教醫
    院）之病歷摘要及國立台灣大學醫學院附設醫院鑑定報告（
    以下簡稱系爭鑑定報告）可知，張勉之頸椎狹窄症與第4、5
    腰椎及第1薦椎滑脫併神經壓迫及四肢癱瘓係意外事故所造
    成：
    (1)依彰化基督教醫院病歷之記載，載明張勉之頸椎狹窄症與
      第4、5腰椎及第1薦椎滑脫併神經壓迫及四肢癱瘓係為意
      外事故所造成。
    (2)依系爭鑑定報告之記載，張勉第4、5腰椎明顯滑脫，而第
      4、5腰椎滑脫最嚴重的狀況亦僅限足踝部位以下出現乏力
      現象，絕無造成四肢癱瘓之可能。則張勉於生前出現四肢
      癱瘓之情形，顯然係因站在椅子不慎摔落之意外所致。又
      系爭鑑定報告指明「頸椎狹窄症」一般雖屬退化性疾病，
      惟患有「頸椎狹窄症」之患者確有可能因「外力」加重其
      神經損傷之病情，故張勉之頸椎狹窄症與第4、5腰椎及第
      1 薦椎滑脫併神經壓迫及四肢癱瘓係意外事故所造成。
  (四)張勉另投保中華郵政公司郵政安家定期還本終身保險，原告
    檢附彰化基督教醫院所開立之診斷書影本及病歷摘要影本，
    內載張勉述明因遭遇意外傷害自椅子摔落撞到門檻而導致第
    4，5腰椎及第1薦椎滑落併神經壓迫及四肢癱瘓而致使之殘
    廢。中華郵政公司即於93年12月13日給付2倍保險金共新台
    幣（下同）30萬元，足證被告辯稱張勉之頸椎狹窄症與第4
    、5腰椎及第1薦椎滑脫並神經壓迫及四肢癱瘓與摔倒意外無
    關而不予給付保險金，係故意扭曲解釋保險契約條文，不足
    採信。
  (五)張勉於廚房窗邊椅子上不慎摔倒脊椎撞到地面門檻後，陸續
    於浴室、玄關處摔倒，不僅撞到脊椎處，更撞及頸椎處。被
    告國華公司曾至原告家中訪查，原告戊○○曾表明上情，被
    告辯稱原告未提及張勉曾撞及頸椎，實不可採。原告己○○
    於96年7月4日亦到庭證稱：張勉若非於93年1月因站在廚房
    窗邊椅子上不慎摔倒脊椎撞到地面門檻，在開刀前尚能走路
    爬山等語，故張勉係因意外始造成頸椎狹窄症與第4、5腰椎
    及第1薦椎滑脫並神經壓迫及四肢癱瘓。
  (六)聲明：
    (1)被告國華公司應給付原告103萬元及自起訴狀繕本送達之
      翌日起至清償日止按年利率5％計算之利息。
    (2)被告新安公司應給付原告200萬元及自起訴狀繕本送達之
      翌日起至清償日止按年利率5％計算之利息。
    (3)願供擔保請准宣告假執行。
三被告國華公司答辯稱：
  (一)張勉與被告國華公司簽訂之國華團體傷害保險契約條款第7
    條第1項約定，被保險人於本契約有效期間內遭受第5條約定
    之意外傷害事故，自意外傷害事故發生之日起第180日以內
    致成附表所列28項殘廢程度之一者，被告國華公司給付殘廢
    保險金，其金額按該表所列之給付比例計算。原告未確切指
    出系爭意外事故之發生時間，無法得知起算時日。又殘廢程
    度與保險金給付表，共有6級28項，均有不同之殘廢程度，
    與一般社會保險所定之身心障礙標準有別，無從比照。
  (二)國華團體傷害醫療保險金特約條款第1條約定，被保險人於
    本特約有效期間內，因遭遇外來突發的意外傷害事故，致其
    身體蒙受傷害，並以此傷害為直接且單獨之原因，被告國華
    公司須就其必需且合理之實際醫療費用，給付醫療保險金。
    第3條則規定，申請醫療保險金，應檢具醫師診斷證明書及
    醫院出具之醫療費用收據及明細表。原告未述明張勉受傷及
    就醫過程，亦未提出任何足供積極證明之書據，其主張顯有
    未合。
  (三)腰椎滑脫之成因，多由於年齡增長而退化之結果，以第4、
    第5腰椎滑脫最為常見，第5腰椎、第1薦椎滑脫次之，係慢
    慢衍生而成，與一次外力造成脊椎位移所稱之脊椎滑脫不同
    。原證3鑑定表指原告致殘時間始於92年間，原證4鑑定表指
    原告致殘時間距鑑定日期已有5年，且致殘原因為疾病，兩
    者不一致，且未指明屬於本件保險契約附表所列之何項殘廢
    程度，致成時間復在180日以外，原告之主張應無理由。
  (四)財團法人保險事業發展中心保險申訴調處委員會就本件保險
    理賠爭議曾提出下列說明：「依據病歷記載被保險人曾於89
    年2月罹患右側脛骨骨折，91年10月罹患右側橈尺骨骨折接
    受手術治療。被保險人此次住院主訴自93年5月起兩側下肢
    無力，入院病理檢查發現：張勉君除兩側下肢無力外，兩側
    上肢肌力亦有明顯下降現象，無法控制身體軀幹、大小便亦
    無法自主控制。入院後核磁共振檢查顯示第4、5腰椎及第1
    薦椎滑脫症（93年9月27日）、第3至第6頸脊退化合併頸椎
    狹窄（93年10月1日）。學理上，第4第5腰椎及第1薦椎滑落
    症主要臨床症狀為腰痛，甚少至下肢無力、也不會有膀胱症
    狀；此次住院被保險人之兩側上肢肌力明顯下降、身體軀幹
    無法控制、大小便失禁等神經學症狀及四肢之殘障當為頸椎
    病變所致。此外，根據病歷記載：張勉君亦罹患有骨質疏鬆
    症、類風濕症關節炎等，此兩種疾病均有可能會造成頸椎病
    變，嚴重時甚至頸椎神經受損」等語，並認為「被保險人即
    使因為意外引起之腰椎椎間盤突出，亦不至於引起目前之殘
    障症狀，…無法證實腰椎滑脫症會造成被保險人目前殘障之
    因果關係。…保險公司之處理方式尚無違誤」等語。
  (五)對鑑定報告之意見：
    頸椎狹窄是慢性退化性疾病，如果沒有持續就醫會一直惡化
    下去，有可能會四肢癱瘓，如果意外跌倒造成，當時會有很
    明顯的神經外傷存在，不會跌倒後還能走路，直至2、3個月
    後才造成四肢癱瘓，故應為疾病而非意外造成癱瘓。
  (六)聲明：
    (1)原告之訴及其假執行之聲請均駁回。
    (2)如受不利判決，願供擔保請准宣告免為假執行。
四被告新安公司答辯稱：
  (一)原告未盡舉證責任：
    張勉與被告新安公司簽訂之團體傷害保險契約第3條第2項約
    定：「前項所稱意外傷害事故，指非由疾病引起之外來突發
    事故。」，依民事訴訟法第277條規定及最高法院17年台上
    字第917號判例意旨，原告應就張勉係「非由疾病引起之外
    來突發事故致重度殘障」之事實負舉證責任，但原告未善盡
    舉證責任。
  (二)原告重度殘障之原因為何：
    (1)依原告所提原證3之93年5月18日彰化縣身心障礙者鑑定表
      明載張勉致殘時間為92年，而原證4之93年11月6日彰化縣
      身心障礙者鑑定表則記載致殘時間已5年，且致殘成因勾
      選「疾病」，均與起訴狀及張勉就醫時自述係93年1月不
      慎摔倒不符。
    (2)依原告所提原證8號93年11月18日病歷資料記載，張勉係
      於2個月前從椅子摔下來。惟依原告起訴狀所載：張勉係
      於93年1月不慎摔倒，數日後又連續摔倒，因而於96年5月
      3日鑑定為中度殘障，同年11月16日重新鑑定為重度殘障
      等情，與病歷資料所載之摔倒日期不符。
    (3)張勉前已年高70歲，依原告起訴狀附原證2號94年1月11日
      彰化秀傳醫院診斷證明書上記載張勉除有腰脊椎第4、5節
      滑落併椎間盤突出，背根症候群外，更有骨質疏鬆症、高
      血脂症、高尿酸症等疾病。依相關醫學論著，頸椎狹窄症
      形成原因為頸段脊柱的慢性勞損外傷或老化退變，導致椎
      體緣骨增生壓迫到頸椎所造成。另通常女性60歲以上有90
      ％會有椎體緣骨增生的情況，嚴重時會有下肢無力或雙手
      有麻木感覺等症狀，到了後期會無法走路、四肢癱瘓。又
      血脂代謝異常的人，會較一般人有明顯的椎間盤退化及較
      高的脊椎退化性關節炎發生率。顯然張勉致殘原因係因疾
      病所致，並非意外事故。
    (4)原告起訴前，曾向財團法人保險事業發展中心保險申訴調
      處委員會申請調處，經該委員會調查後提出之說明，足見
      張勉致殘原因與摔倒並無相當因果關係，確由疾病引起，
      非意外突發事故。
    (5)依彰化基督教醫院病歷暨原告95年11月10日準備書狀所自
      認：張勉在89年2月3日曾經車禍受傷（按原告誤載為1989
      年），關節疼痛及虛弱由於跌倒意外，跌倒意外後，根據
      她的指述及急診記錄，跌倒之前，她都是好好的等語，惟
      依91年11月2日病歷資料所載，顯然上開跌倒意外係在91
      年10月28日入院前所發生，而張勉與被告新安公司間之保
      險契約係於92年10月1日簽訂，足見張勉在投保之前即有
      多次跌倒意外並造成傷害。則張勉是否係因93年1月之摔
      倒意外造成四肢癱瘓，顯有爭議。
    (6)彰化基督教醫院曾對張勉以核磁共振攝影檢查，其報告記
      載：「Spinal stenosis from c3-c6，and narrowing of
      the Lt c5-6 neuroforamen，due to DJD」，即指張勉係
      因退化性關節炎導致c3-c6頸脊狹窄及左側c5-6神經孔狹
      窄，顯然張勉之頸椎狹窄症為退化性關節炎所導致，與原
      告主張之不慎摔倒無關。足見張勉之頸椎狹窄症與第4、5
      腰椎及第1薦椎滑脫並神經壓迫及四肢癱瘓與摔倒意外無
      關。
    (7)依彰化基督教醫院病歷編號4-2-1所示，張勉係於93年5月
      跌倒（按此與起訴狀所述不同），跌倒下背痛、下肢無力
      ，經過數次診所治療，才於93年10月20日入院，於93年10
      月21日進行腰椎手術。故至手術前張勉並未有四肢癱瘓之
      情形。腰椎與上身、軀幹並無關連，僅因腰椎撞到應不會
      造成四肢癱瘓，反由病歷資料中之Ｘ光檢查中腰椎均有退
      化性關節炎變化，此部分退化性關節炎病狀本身即可能造
      成脊椎滑脫，是單純之跌倒外傷確無可能造成張勉癱瘓。
  (三)對鑑定報告之意見：
    依彰化基督教醫院之病歷資料，張勉93年10月21日才進行腰
    椎手術，如果當初跌倒受傷有壓迫到頸椎，當時應處理頸椎
    部分，而非腰椎部分，原告主張頸椎受傷與跌倒有因果關係
    ，與卷附資料不符。
  (四)聲明：
    (1)原告之訴及其假執行之聲請均駁回。
    (2)如受不利判決，願供擔保請准宣告免為假執行。
五兩造不爭執事項
  (一)張勉曾向被告國華公司投保團體傷害保險契約及團體傷害醫
    療保險契約。
  (二)統一安聯產物保險股份有限公司於94年4月間與新安產物保
    險股份有限公司及日本千禧控股集團合併，合併後存續公司
    更名為「新安東京海上產物保險股份有限公司」，故被告新
    安公司為本件保險爭議之當事人。張勉自92年10月1日起曾
    投保統一安聯產物保險股份有限公司之團體傷害契約，依保
    單之承保範圍，每一人意外殘廢給付之金額為200萬元。
  (三)張勉有頸椎狹窄症與第4、5腰椎及第1薦椎滑脫併神經壓迫
    及四肢癱瘓，屬重度殘障。
六本院之判斷
  原告主張：原告之被繼承人張勉於93年1月間，因連續4次跌倒
  之意外傷害事故，導致頸椎狹窄症與第4、5腰椎及第1薦椎滑
  脫併神經壓迫及四肢癱瘓，故被告應給付殘廢保險金等語，為
  被告所否認，並答辯如前所述。經查：
  (一)張勉與被告國華公司簽訂之團體傷害保險契約與團體傷害醫
    療保險契約，及與被告新安公司簽訂之團體傷害契約，均僅
    約定於張勉因意外傷害事故致成殘廢時給付殘廢保險金，為
    兩造所不爭執。故原告應舉證證明張勉係因意外傷害事故導
    致殘廢。
  (二)原告不能證明張勉係因意外傷害事故導致「頸椎狹窄症與第
    4、5腰椎及第1薦椎滑脫併神經壓迫及四肢癱瘓」：
    (1)本件經兩造合意送請國立台灣大學醫學院附設醫院鑑定結
      果為：「依所附MRI檢查結果可見第4、5腰椎間有明顯滑
      脫之發現，但第5腰椎及第1薦椎間則無明顯滑脫之現象。
      第4、5腰椎間滑脫絕大多數是退化性病變所引起，外力傷
      害或可於短期內加重原有之症狀，但最嚴重的狀況亦僅限
      足踝部位以下出現乏力現象，絕無造成四肢癱瘓之可能。
      本案患者四肢癱瘓現象之成因，以目前所附之資料不足以
      獲致結論，有關『頸椎狹窄症』之診斷僅止於一份MRI報
      告，且由其報告內容無法明確得知狹窄之嚴重程度。一般
      而言，若無頸椎骨折或脫位發生，頸椎脊髓損傷則絕不會
      純為外力造成，且外力造成之頸椎脊髓損傷多於受傷當時
      最為嚴重，隨後症狀或有進步或維持原狀，鮮少有進行性
      惡化之現象。『頸椎狹窄症』一般屬退化性疾病，患有『
      頸椎狹窄症』之患者確有可能因外力傷害加重其神經損傷
      之病情，併有頸椎狹窄症之頸椎脊髓損傷較常有症狀持續
      惡化之現象。總結而言，『第4、5腰椎間滑脫』及『頸椎
      狹窄症』二者皆屬退化性疾病，第4、5腰椎間滑脫絕無造
      成四肢癱瘓之可能，而本案頸椎狹窄症之嚴重程度以目前
      所附之資料不足以判定。」等語。
    (2)由上開鑑定結果，可知張勉雖有「第4、5腰椎間滑脫」之
      現象，但「第5腰椎及第1薦椎間無明顯滑脫」之現象，且
      第4、5腰椎間滑脫絕無造成四肢癱瘓之可能。
    (3)再者，由上開鑑定結果，可知張勉之「頸椎狹窄症」不僅
      無法由病歷資料明確得知狹窄之嚴重程度，且張勉之頸椎
      脊髓損傷若無頸椎骨折或脫位發生，絕不會純為外力造成
      。而參酌原告己○○（即張勉之夫）、戊○○（即張勉之
      子）於本院96年7月4日言詞辯論期日均證稱：張勉於93年
      1月間跌倒時係撞到脊椎，並未撞到頸部，就醫後係就脊
      椎診療開刀等語，則可知張勉於93年1月間跌倒時，應未
      因外力造成頸椎骨折或脫位、頸椎狹窄症或頸椎脊髓損傷
      。
    (4)況且，上開鑑定結果認為「外力造成之頸椎脊髓損傷多於
      受傷當時最為嚴重，隨後症狀或有進步或維持原狀，鮮少
      有進行性惡化之現象」，然依原告己○○、戊○○於本院
      96年7月4日言詞辯論期日證稱：張勉於93年1月間跌倒後
      仍可行走，3個月後因酸麻至彰化秀傳醫院就醫，至93年
      10月間再至彰化基督教醫院開刀等語，並參酌卷附彰化秀
      傳醫院診斷證明書就張勉於93年4月3日應診時之診斷：「
      腰脊椎第4、5節滑落併椎間盤突出，背根症候群、骨質疏
      鬆症、高血脂症、高尿酸症」，並無關於頸椎脊髓損傷或
      頸椎狹窄症之現象，可知張勉縱然曾於93年1月間跌倒受
      傷，然並未因此造成頸椎脊髓損傷或頸椎狹窄症。
    (5)綜上，張勉之第4、5腰椎間滑脫既無造成四肢癱瘓之可能
      ，第5腰椎及第1薦椎間又無明顯滑脫現象，其頸椎狹窄症
      亦難認係於93年1月間跌倒造成，則張勉縱然經彰化基督
      教醫院診斷「頸椎狹窄症與第4、5腰椎及第1薦椎滑脫併
      神經壓迫及四肢癱瘓」，亦難認其四肢癱瘓係因意外傷害
      事故所造成。
  (三)原告不能證明張勉係因意外傷害事故導致「頸椎狹窄症與第
    4、5腰椎及第1薦椎滑脫併神經壓迫及四肢癱瘓」，其請求
    被告國華公司依團體傷害保險契約及團體傷害醫療保險契約
    給付殘廢及醫療保險金，及請求被告新安公司依團體傷害契
    約給付殘廢保險金，均無理由。
七綜上所述，原告依據保險契約之法律關係，請求被告國華公司
  給付103萬元、被告新安公司給付200萬元，及其法定遲延利息
  ，並無理由，不應准許。原告之訴既不應准許，則其假執行之
  聲請即失所依據，應併予駁回。
八本件事證業已明確，兩造其餘主張陳述及所提之證據，經本院
  審酌後，認均不足以影響本判決之結果，均毋庸再予論述，附
  此敘明。
九據上論結，原告之訴為無理由，依民事訴訟法第78條，判決如
  主文。
中    華    民    國    95    年    8    月     28    日
                  民事第四庭  法  官  林玲玉
以上正本係照原本作成。
如對本判決上訴，須於判決送達後20日內向本院提出上訴狀。
中    華    民    國    95    年    8    月     28    日
                              書記官  江虹儀


司法院資訊處製作；財團法人民間司法改革基金會備份。
